臺灣高雄地方法院刑事判決　　　　　　　99年度訴字第1677號
公　訴　人　臺灣高雄地方法院檢察署檢察官
被　　　告　陳文龍
　　　　　　何芸榛原名何葦菱.
　　　　　　何葦蓁
　　　　　　陳文鳳
上列被告因違反公司法等案件，經檢察官提起公訴（98年度偵字
第33673號、99年度偵緝字第323、324、951號），本院判決如下
：
    主  文
陳文龍、何葦蓁共同犯公司法第九條第一項前段之未繳納股款罪
，陳文龍處有期徒刑伍月，何葦蓁處有期徒刑肆月，如易科罰金
，均以新臺幣壹仟元折算壹日；又共同犯商業會計法第七十一條
第五款之利用不正方法致生不實罪，陳文龍處有期徒刑伍月，何
葦蓁處有期徒刑肆月，如易科罰金，均以新臺幣壹仟元折算壹日
。陳文龍應執行有期徒刑玖月，何葦蓁應執行有期徒刑柒月，如
易科罰金，均以新臺幣壹仟元折算壹日。
何芸榛、陳文鳳共同犯公司法第九條第一項前段之未繳納股款罪
，各處有期徒刑參月，如易科罰金，均以新臺幣壹仟元折算壹日
；又共同犯商業會計法第七十一條第五款之利用不正方法致生不
實罪，各處有期徒刑參月，如易科罰金，均以新臺幣壹仟元折算
壹日。各應執行有期徒刑伍月，如易科罰金，以新臺幣壹仟元折
算壹日。
    事  實
一、陳文龍、何芸榛（原名何葦菱）為夫妻，係址設高雄市鳳山
    區（民國99年12月25日改制，改制前為高雄縣鳳山市，以下
    同）鳳仁路262 號、於94年1 月24日設立之「冠銳科技股份
    有限公司」（下稱冠銳公司）之原始出資股東，陳文龍為該
    公司董事長，陳文龍之妹陳文鳳於96年3 月5 日出資新臺幣
    （下同）300 萬元而成為該公司股東，何芸榛之姐何葦蓁則
    在冠銳公司擔任會計職務。冠銳公司另有股東友厚新科技股
    份有限公司（下稱友厚新公司）、顏明宗、黃  道等人。
  (一)陳文龍為擴大冠銳公司資本額，辦理增資，明知公司辦理增
    資登記時，應確實收足股東之股款，而其與何芸榛、何葦蓁
    、陳文鳳均無足夠資力出資認股，竟與何芸榛、何葦蓁、陳
    文鳳共同基於違反公司法、使公務員登載不實、以不正當方
    法致財務報表發生不實結果之犯意聯絡，先後製作下列未實
    際召開，但會議內容業經陳文龍、何芸榛、何葦蓁、陳文鳳
    （下稱陳文龍等4 人）同意之會議紀錄：(1)96年12月28日股
    東臨時會會議紀錄，決議通過提高冠銳公司資本總額為4000
    萬元（即增資2000萬元），並改選陳文龍、陳文鳳為冠銳公
    司董事、何葦蓁為獨立董事、何芸榛為監察人之議案。(2)96
    年12月28日董事會會議紀錄，由陳文龍、陳文鳳、何葦蓁等
    新任董事召開，決議通過於97年1 月4 日增資2000萬元。且
    由陳文龍、何芸榛、何葦蓁、陳文鳳在相關文件上簽名蓋印
    表示同意。嗣由陳文龍透過冠銳公司財務顧問李政勳借貸20
    00萬元，李政勳乃於97年1 月4 日將2000萬元匯入陳文龍所
    申設安泰商業銀行鳳山分行（下稱安泰銀行鳳山分行）0000
    0000000000號帳戶內，陳文龍隨即將之分成700 萬元、700
    萬元、600 萬元等3 筆款項，並匯至冠銳公司安泰銀行鳳山
    分行00000000000000號帳戶，充作增資股款業經股東繳納收
    足之證明，何葦蓁則將資料交由不知情之會計人員鄭明珠製
    作不實之冠銳公司增資前、後試算表、資產負債表，再連同
    冠銳公司銀行存摺一併提供予日正聯合會計師事務所黃博聞
    會計師辦理增資查核簽證、出具查核報告書，表明收足股東
    增資股款，嗣查核報告書於97年1 月5 日作成，陳文龍隨即
    於97年1 月7 日、8 日將上開2000萬元款項分2 次匯還李政
    勳，再於97年1 月14日檢具上開申請文件，表明收足增資股
    款，持向主管機關經濟部中部辦公室辦理公司變更登記之申
    請，使承辦公務員形式審查後，認為要件均已具備而核准冠
    銳公司變更登記，並登載於職務上所掌之公司登記簿，足以
    生損害於主管機關對公司資本額審核及公司登記管理之正確
    性。
  (二)嗣於97年年中，冠銳公司應編製97年上半年度財務報表之際
    ，陳文龍與負責公司會計之何葦蓁為掩飾未實際出增資款，
    資金又返還李政勳之事實，竟與何芸榛、陳文鳳另基於利用
    不正當方法致使財務報表發生不實結果之犯意聯絡，商定將
    資產負債表上原列「銀行存款」科目之增資款2000萬元改列
    「股東往來」科目，表明該2000萬元係分別借予股東陳文龍
    、陳文鳳、何芸榛，為冠銳公司之應收關係人款項，僅具債
    權性質，再囑由不知情之鄭明珠製作冠銳公司97年上半年度
    財務報表後，委請日正聯合會計師事務所黃博聞會計師辦理
    查核，陳文龍、何芸榛、陳文鳳並於黃博聞會計師函詢上開
    借款金額是否存在、金額是否正確無誤時，均於核對結果欄
    位勾稽「金額相符」後回覆會計師，以此不正當之方法，致
    使財務報表發生不實之結果。
二、案經友厚新科技股份有限公司告發臺灣高雄地方法院檢察署
    檢察官偵查後起訴。
    理  由
壹、程序部分：
一、證據能力：
    按被告以外之人於審判外之言詞或書面陳述，除法律有規定
    者外，不得作為證據，刑事訴訟法第159 條第1 項定有明文
    ；另按被告以外之人於審判外之陳述，雖不符前四條之規定
    ，而經當事人於審判程序同意作為證據，法院審酌該言詞陳
    述或書面陳述作成時之情況，認為適當者，亦得為證據；當
    事人、代理人或辯護人於法院調查證據時，知有第159 條第
    1 項不得為證據之情形，而未於言詞辯論終結前聲明異議者
    ，視為有前項之同意，同法第159 條之5 規定甚明。本判決
    所引用之證據資料屬於被告以外之人於審判外之言詞、書面
    陳述者，均經本院於調查證據時逐一提示並告以要旨，檢察
    官、被告皆未於言詞辯論終結前聲明異議，本院審酌上開證
    據作成時之情況，並無不當取供或違反自由意志而陳述等情
    形，且與本案待證事實具有關聯性，認為以之作為本案之證
    據屬適當，依上開法條規定，均具證據能力，核先敘明。
二、按刑事訴訟法第232 條明定：「犯罪之被害人，得為告訴。
    」，然所稱之犯罪被害人，係指因犯罪而直接受害之人而言
    。至其他因犯罪間接或附帶受害之人，在民事上雖不失有請
    求賠償損害之權，但既非因犯罪直接受其侵害，即不得認為
    該條之被害人，因而陳告他人之犯罪事實，請求究辦，亦祇
    可謂為告發，不得以告訴論。本件公訴人起訴被告涉嫌背信
    、違反公司法、商業會計法等案件，前經冠銳公司之股東友
    厚新公司自載為告訴人提出刑事告訴狀，有該刑事告訴狀1
    份在卷可參〈見98年度偵字第33673 號卷（下稱偵一卷）第
    1 至6 頁〉，而觀諸該告訴狀所指訴之犯罪事實（即被告陳
    文龍等4 人涉嫌背信、違反公司法，「損害冠銳公司及其股
    東之權益」），因被告陳文龍等4 人之犯罪行為而直接受害
    之人，乃係冠銳公司本身，友厚新公司雖因係冠銳公司股東
    ，致其股東權益受有損害，然其僅係間接受害，與刑事訴訟
    法第232 條所規定之犯罪被害人，係指因犯罪行為而直接受
    害之人不同，其雖以告訴人名義提起本件告訴，然僅可認係
    本案之告發人，併予敘明。
貳、實體部分：
一、訊據被告陳文龍、何芸榛、何葦蓁、陳文鳳（下稱被告陳文
    龍等4 人）坦承增資之股款2000萬元係被告陳文龍透過李政
    勳借得，嗣並匯回李政勳帳戶，冠銳公司並未借款700 萬元
    、600 萬元、700 萬元予被告陳文龍、陳文鳳、何芸榛情事
    ，惟均矢口否認有何違反公司法等犯行，被告陳文龍辯稱：
    當初要接奇美公司的訂單，公司資本無法支應需要增資，李
    政勳是公司財務顧問，原本他說要找人投資，我告訴他月底
    貨款快到了，請他先調錢進來，所以他就匯2000萬元進公司
    帳戶，錢進公司後幾天，李政勳又改口說別人不想投資了，
    不然用借的，過幾天又說不借了，但是程序已經辦了，我只
    好把錢匯回去，事後我跟陳文鳳、何芸榛都有再把錢匯到公
    司。之所以將2000萬元改列應收關係人款項，是認為這筆股
    款是我與陳文鳳、何芸榛要負責籌措，就是我們3 人欠公司
    股款等語〈見本院99年度訴字第1677號卷（下稱訴字卷）第
    31、33頁〉，被告陳文鳳、何芸榛則辯稱：伊沒有實際參與
    公司營運，有實際匯款或抵押房子貸款出資等語（見訴字卷
    第31、32頁），被告何葦蓁辯稱：錢被要回去後，陳文龍、
    何芸榛、陳文鳳就籌錢去補應收足的股款，伊認為財務報表
    不是造假等語（見訴字卷第31頁）。經查：
  (一)被告陳文龍、何芸榛係冠銳公司原始出資股東，被告陳文龍
    為該公司董事長，被告陳文鳳於96年3 月5 日出資300 萬元
    而成為股東，被告何葦蓁則在冠銳公司擔任會計職務，冠銳
    公司另有股東友厚新公司、顏明宗、黃  道等人。被告陳文
    龍為擴大冠銳公司資本額，而決意增資，其告知被告何芸榛
    、何葦蓁、陳文鳳並獲渠等同意後，遂未實際召開股東臨時
    會，逕決議通過提高冠銳公司資本總額為4000萬元（即增資
    2000萬元），並改選陳文龍、陳文鳳為冠銳公司董事、何葦
    蓁為獨立董事、何芸榛為監察人之議案，復未實際召開董事
    會會議，逕決議通過於97年1 月4 日增資2000萬元。又此次
    增資之股款2000萬元，均係李政勳於97年1 月4 日匯入被告
    陳文龍前揭帳戶，再經被告陳文龍於同日轉匯至冠銳公司上
    開帳戶後，充作增資股款業經股東繳納收足之證明，交由會
    計人員鄭明珠據以製作冠銳公司增資前、後試算表、資產負
    債表，再連同冠銳公司銀行存摺一併委由日正聯合會計師事
    務所黃博聞會計師出具查核報告書，於97年1 月14日備具上
    開申請文件，表明收足增資股款，持向主管機關經濟部中部
    辦公室辦理變更登記，惟被告陳文龍早於97年1 月7日 、8
    日即將上開2000萬元款項匯還李政勳，嗣於97年年中冠銳公
    司應編製97年上半年度財務報表時，被告陳文龍與負責公司
    會計之被告何葦蓁為掩飾未實際收足股款，資金又返還李政
    勳之事實，2 人另與被告何芸榛、陳文鳳商定將資產負債表
    上原列「銀行存款」科目之增資款2000萬元改列「股東往來
    」科目，表明該2000萬元係分別借予股東陳文龍、陳文鳳、
    何芸榛，為冠銳公司之應收關係人款項，再囑由鄭明珠製作
    冠銳公司97年上半年度財務報表後，委請日正聯合會計師事
    務所黃博聞會計師辦理查核，被告陳文龍、何芸榛、陳文鳳
    並於黃博聞會計師函詢上開借款金額是否存在、金額是否正
    確無誤時，均於核對結果欄位勾稽「金額相符」後回覆會計
    師等情，業據被告陳文龍等4 人於本院審理中自承在卷（見
    訴字卷第31至33、35至37頁），核與證人鄭明珠於偵查中之
    證述（偵一卷第111 至112 頁）、李政勳於本院審理中之證
    述（見訴字卷第126 至127 頁）相符，並有經濟部97年1 月
    14 日 准予變更登記之函文、冠銳公司之變更登記申請書、
    公司章程、股東名冊、96年12月28日股東臨時會議事錄、96
    年12 月28 日董事會議事錄、董事會簽到簿、董事（監察人
    ）願任同意書、委託書、增加資本登記資本額查核報告書、
    股東繳納股款明細表、試算表、資產負債表、安泰銀行鳳山
    分行帳戶資料、97年1 月14日股份有限公司變更登記表、安
    泰銀行鳳山分行98年12月15日（98）安鳳作字第9870761 號
    函附之冠銳公司存款當期交易明細表、安泰銀行鳳山分行99
    年1 月8 日（99）安鳳作字第0997000007號函、安泰銀行鳳
    山分行99年1 月29日（99）安鳳作字第0997000041號函附之
    被告陳文龍存款當期交易明細表、安泰銀行鳳山分行99年7
    月19日（99）安鳳作字第0997000519號函附之匯款委託書、
    存摺類存款取款憑條、匯入匯款明細表、日正聯合會計師事
    務所出具之冠銳公司97 年 上半年度財務報表暨會計師查核
    報告書、日正聯合會計師事務所99年7 月15日函暨所附冠銳
    公司97年6 月30日資產負債表、向被告陳文龍、陳文鳳、何
    芸榛函詢借款金額之文件等在卷可稽〈見冠銳公司經濟部中
    部辦公室登記案卷（下稱登記案卷）第10頁反面至30頁反面
    、偵一卷第10至25、53至54、81、102 至103 頁、99年度偵
    緝字第951 號卷（下稱偵四卷）第22至23、26至28、30至34
    頁〉，此部分事實自均堪認定。
  (二)被告陳文龍等4人雖以上情置辯，然查：
  1.就匯款2000萬元之緣由，證人李政勳於本院審理中已證述：
    96年年底附近，有聽陳文龍說要增資但資金不夠，後來我有
    幫陳文龍借2000萬元，於97年1 月4 日匯給陳文龍，但很快
    就還了，當初借的時候，就講好一個禮拜還等語（見訴字卷
    第127 頁），可見被告陳文龍初始即與證人李政勳約定短期
    借貸，該筆2000萬元之款項，確非投資資金，是被告陳文龍
    辯稱證人李政勳事後反悔不投資、不願繼續借貸等情，均非
    屬實，而由被告陳文龍與證人李政勳約明借款一星期即歸還
    ，及被告陳文龍在會計師於97年1 月5 日完成查核簽證後，
    旋即於97年1 月7 日、8 日將2000萬元匯還李政勳等情觀之
    ，被告陳文龍借款之目的，僅在取得增資股款業經股東繳納
    收足之證明，以利完成增資變更登記，至為顯明。
  2.冠銳公司此次增資之股款，係登記分由被告陳文龍、何芸榛
    、陳文鳳各出資700 萬元、600 萬元、600 萬元認購，有冠
    銳公司97年1 月14日股東繳納股款明細表及股東名冊、變更
    登記表在卷可按（見登記案卷第17、13、30頁），然匯入之
    股款實係透過證人李政勳借得，業如前述，則該次增資之股
    東即被告陳文龍、陳文鳳、何芸榛皆未實際繳納股款，至屬
    明確，是被告陳文龍、陳文鳳、何芸榛均辯稱：有實際出資
    云云，要非可採，況被告陳文龍經本院於準備程序時諭請提
    供出資之相關紀錄，卻迄本案言詞辯論終結時仍未提出，而
    被告陳文鳳固提出其於98年3 月6 日共匯款120 萬元至冠銳
    公司銀行帳戶之匯款單2 紙（見偵一卷第66至67頁），以證
    明其確有實際出資，惟其匯款之時間不但係在增資之後1 年
    餘，匯入之金額120 萬元亦與認股之股款600 萬元相去甚遠
    ，當非該次增資之股款。又被告何芸榛另辯稱有以其本人及
    其父親名下之房子抵押貸款出資，然經本院函查結果，其名
    下之房屋及土地，係早於增資前之96年6 月5 日即向第一商
    業銀行設定抵押貸款260 萬元，有第一商業銀行高雄區域中
    心100 年1 月31日（100 ）一高區字第14號函檢附之貸款申
    請書、抵押權設定契約書、高雄市政府地政處三民地政事務
    所他項權利證明書等附卷可考（見訴字卷第56至63頁），貸
    款之時間、金額俱與本次增資不合，亦難認與本次增資有何
    關連。
  3.被告何芸榛、陳文鳳雖均辯稱未實際參與公司營運等語，而
    證人即冠銳公司業務經理盧道誠於本院審理中亦證述：被告
    陳文鳳在冠銳公司沒有擔任職務，被告何芸榛我常看到她在
    公司，但她在公司沒有掛任何職務，公司營運方面都是從被
    告陳文龍指示，沒有跟何芸榛、何葦蓁、陳文鳳一起開會討
    論公司經營等語（見訴字卷第93至95頁），惟本次增資及改
    選董監事，及嗣後在編制97年上半年度財務報表時，將資產
    負債表上原列「銀行存款」科目之增資款2000萬元改列「股
    東往來」科目，均係被告陳文龍決定後，告知被告何芸榛、
    陳文鳳、何葦蓁而配合辦理簽署相關文件，並由兼任會計之
    被告何葦蓁辦理會計事項等情，除經被告4 人於本院審理中
    供承不諱（見訴字卷第32、33、37頁），並有經渠等簽名、
    蓋印之董事會簽到簿、董事（監察人）願任同意書、日正聯
    合會計師事務所向被告陳文龍、陳文鳳、何芸榛函詢借款金
    額之文件（見登記案卷第14頁反面、15頁反面、偵四卷第26
    至28頁），顯見被告何芸榛、何葦蓁、陳文鳳對於渠等身分
    為冠銳公司之董事或監察人，而該次增資股款股東實際未繳
    納，及在97年上半年度資產負債表上偽載渠等向公司借款，
    據以製作財務報表之事均知情，並進而參與配合辦理，自有
    犯意聯絡及行為分擔，而為共同正犯。是被告何芸榛、陳文
    鳳此部分所辯，尚難憑採。
  4.再被告陳文龍等4 人固皆以渠等要對增資之款項負責，故將
    該2000萬元之增資款項改列於股東往來科目，並無故為不法
    之惡意云云置辯，惟按公司法第9 條之規定，為資本維持原
    則之落實，立法目的在於維護公司資本之充實，藉以保護公
    司債權人。且股東登記文件係以特定金錢作為出資之標的，
    本於公司資本充足之原則，股東自需以該款項為出資，否則
    公司資本充足即無法維持，而此情形與公眾交易安全有密切
    之關連，不可能任由股東私下謀議而變更。被告陳文龍等4
    人確未於本次增資實際出資，已甚明確，要不得以渠等內部
    、私下謀議將增資款項改列為渠等向公司之貸款，資為對公
    司外部不知情之債權人或第三人抗辯，是渠等執此為辯，仍
    非可取。
  5.綜上所述，被告4 人前揭所辯，無非卸責之詞，不足為採，
    本件事證明確，被告4 人犯行堪以認定。
二、論罪科刑：
  (一)按所謂「商業負責人」之定義，依商業會計法第4 條所定，
    應依公司法第8 條、商業登記法第9 條及其他法律有關之規
    定。公司法第8 條規定，本法所稱公司負責人，在無限公司
    、兩合公司為執行業務或代表公司之股東；在有限公司、股
    份有限公司為董事。同條第2 項規定，公司之經理人或清算
    人，股份有限公司之發起人、監察人、檢查人、重整人或重
    整監督人，在執行職務範圍內，亦為公司負責人。
  (二)次按公司法於90年11月12日修法後，主管機關對於公司登記
    之申請，僅形式上審查其是否「違反本法」或「不合法定程
    式」，不再為實質之審查，倘其申請形式上合法，即應准予
    登記。且公司之設立或其他登記事項如涉及偽造、變造文書
    時，須經裁判確定後，始撤銷或廢止其登記，是行為人於公
    司法修正後辦理公司登記事項，如有明知為不實之事項，而
    使公務員登載於職務上所掌之公文書，足以生損害於公眾或
    他人者，即有刑法第214 條之適用（最高法院96年6 月12日
    96年度第5 次刑事庭會議決定意旨可資參照）。
  (三)又按公司負責人明知公司應收之股款，股東並未實際繳納，
    而以申請文件表明收足，使公務員登載於職務上所掌之公文
    書，足以生損害於公眾或他人，所犯公司法第9 條第1 項前
    段及刑法第214 條兩罪，就行為人而言，僅有自然行為概念
    之一行為，且係基於一個意思決定為之，自應評價為一個犯
    罪行為。又刑法第214 條之罪係在保護一般公共信用，除行
    為人已為不實之申請外，尚待該管公務員將之登載於職務上
    所掌之公文書，始足成立；至於公司法第9 條第1 項前段之
    罪，係在防止虛設公司及防範經濟犯罪，只要行為人提出不
    實之申請，即足成立，不以該管公務員已登載於職務上所掌
    之公文書為必要。二者之犯罪構成要件並不相同，屬一行為
    觸犯數罪名之想像競合犯，應依刑法第55條之規定，從較重
    之公司法第9 條第1 項前段處斷（最高法院96年度第5 次刑
    事庭會議及96年度台上字第6356號等判決意旨參照）。
  (四)再商業會計法第28條第1 項之規定，商業通用之財務報表分
    為：資產負債表、損益表、現金流量表、業主權益變動表或
    累積盈虧變動表或盈虧撥補表及其他財務報表等5 種，商業
    負責人以虛列股本之不正當方法，使公司之資產負債表發生
    不正確之結果，應成立商業會計法第71條第5 款之罪，且為
    刑法第216 條、第215 條行使業務上登載不實文書罪之特別
    規定，應優先適用（最高法院94年度台上字第7121號判決意
    旨亦可參照）。
  (五)所犯罪名：
  1.被告陳文龍、何芸榛、何葦蓁、陳文鳳分別為冠銳公司之董
    事長兼董事、監察人、董事兼會計、董事，而為公司法第8
    條之公司負責人及商業會計法第4 條所稱之商業負責人。是
    核被告4 人就犯罪事實一(一)所為，均係犯公司法第9 條第1
    項前段之股東未實際繳納股款，而以申請文件表明收足罪、
    商業會計法第71條第5 款之利用不正當方法，致使財務報表
    發生不實之結果罪及刑法第214 條之使公務員登載不實罪。
  2.核被告4 人就犯罪事實一(二)所為，均係犯商業會計法第71條
    第5 款之利用不正當方法，致使財務報表發生不實之結果罪
    。
  (六)被告陳文龍與被告何芸榛、何葦蓁、陳文鳳間，就上開犯行
    有犯意聯絡及行為分擔，應論以共同正犯。被告4 人2 次利
    用不知情之會計人員鄭明珠、會計師黃博聞製作冠銳公司增
    資前後之試算表、資產負債表、辦理增資查核簽證、製作冠
    銳公司上半年度財務報表及辦理查核，並向主管機關申請公
    司變更登記以遂其犯行，皆為間接正犯。
  (七)被告4 人就犯罪事實一(一)部分所犯公司法第9 條第1 項前段
    、商業會計法第71條第5 款及刑法第214 條等3 罪，係一行
    為觸犯數罪名，為想像競合犯，應依刑法第55條規定，從較
    重之公司法第9 條第1 項之罪處斷。
  (八)被告4 人就犯罪事實一(一)、(二)所犯公司法第9 條第1 項前段
    之罪及商業會計法第71條第5 款之罪，犯意各別，行為互殊
    ，應予分論併罰。
  (九)起訴意旨就犯罪事實(一)部分，雖漏未論列使公務員登載不實
    罪、商業會計法第71條第5 款之罪，然於起訴書業已載明上
    開事實，本院自得予以審究，附此敘明。
  (十)爰審酌被告陳文龍、何芸榛、何葦蓁、陳文鳳身為冠銳公司
    之董事長、監察人、董事兼會計、董事，明知無法實際向股
    東收足公司應收之增資股款，竟由被告陳文龍向李政勳借貸
    以完成公司增資，復製作不實財務報表，持以辦理變更登記
    完成，嗣後企圖掩蓋股款未入帳之事實，又製作不實之財務
    報表，顯然違背公司資本充實原則，對該公司之交易對象、
    債權人均造成危害，並影響商業管理機關對於公司登記管理
    之正確性，破壞財務報表之公信力，所為實屬可議，惟念被
    告4 人雖均未坦承犯行，然渠等均無前科，有臺灣高等法院
    被告前案紀錄表4 份在卷可查，素行非差，暨被告陳文龍居
    於犯罪主導地位，被告陳文鳳、何芸榛、何葦蓁僅係配合被
    告陳文龍之決策而為上開行為，犯罪情節輕重有別等一切情
    狀，分別量處如主文所示之刑，並均諭知易科罰金之折算標
    準，且合併定其應執行之刑，及依刑法第41條第8 項規定諭
    知易科罰金之折算標準。
三、不另為無罪諭知部分：
  (一)公訴意旨另以：被告4 人不實增資登記之結果，造成告發人
    即冠銳公司之股東友厚新公司持有之18萬股股票，占總股數
    之比例由9 ﹪減為4.5 ﹪，股權明顯遭稀釋，損害告發人股
    東權之利益，故被告4 人尚另涉犯刑法第342 條之背信罪（
    見檢察官補充理由書，訴字卷第154 至155 頁）。惟查：
  (二)刑法第342 條第1 項之背信罪為結果犯，以行為人所為違背
    其任務之行為，「致生損害於本人之財產或其他利益」為要
    件，如本人之財產或其他利益尚未致生損害，僅係有受損害
    之危險者，尚不得論以該罪之既遂犯（最高法院86年台上字
    第2974號判決）。次按股份有限公司之董事、監察人，均由
    股東會選任之，董事長則由董事互選一人，且董事、監察人
    與股份有限公司間，乃民法委任關係，此觀公司法第192 條
    第4 項、第208 條第1 項、第216 條第3 項自明，又股份有
    限公司為社團法人，與股東為個別不同之獨立人格，是董事
    及監察人，均係經股東會選任後，受「公司」委任而處理公
    司事務，其與個別股東間，並不存在委任關係。
  (三)被告陳文龍、何芸榛、何葦蓁、陳文鳳身為冠銳公司之董事
    長、監察人、董事，係受冠銳公司委任處理公司事務之人，
    而渠等為上開不實之增資登記，乃違背渠等任務之行為，固
    堪認定。惟渠等既係受冠銳公司委任處理公司事務，則所謂
    「致生本人之損害」，當限於「冠銳公司」本身所受之損害
    ，而不及於個別股東之損害。本件依卷內事證，被告陳文龍
    等4 人此次增資之過程、結果，並未見有冠銳公司公款流入
    被告4 人之私人帳戶，或其他致冠銳公司受有財產、其他利
    益損害之情形，自難謂有致生本人之損害，亦無以遽認渠等
    有致生本人損害之故意。而本件既無證據證明被告之違背任
    務行為，有損害本人即冠銳公司之財產或其他利益，縱告發
    人之股東權益受有影響，仍與背信罪之構成要件不該當。公
    訴意旨以告發人之股權遭稀釋，股東權益受損，認被告陳文
    龍等4 人構成背信罪，容有誤會，本應就此部分為無罪之諭
    知，惟因公訴意旨認與被告4 人所犯前開公司法第9 條部分
    ，為想像競合犯之裁判上一罪關係（見起訴書第9 頁），本
    院爰不另為無罪之諭知，附此敘明。
據上論斷，應依刑事訴訟法第299 條第1 項前段，公司法第9 條
第1 項前段，商業會計法第71條第5 款，刑法第11條前段、第28
條、第214 條、第55條、第41條第1 項前段、第8 項、第51條第
5款 ，判決如主文。
本案經檢察官張媛舒到庭執行職務。
中    華    民    國   100    年    6     月    23    日
                  刑事第十三庭審判長法  官  黃蕙芳
                                    法  官  楊智守
                                    法  官  陳筱雯
以上正本證明與原本無異。
如不服本判決應於收受送達後10日內向本院提出上訴書狀，並應
敘述具體理由；如未敘述上訴理由者，應於上訴期間屆滿後20日
內向本院補提理由書（均須按他造當事人之人數附繕本）「切勿
逕送上級法院」。
中    華    民    國   100    年    6     月    23    日
                                    書記官  陳建琪
附錄本案論罪科刑法條：
公司法第9條
公司應收之股款，股東並未實際繳納，而以申請文件表明收足，
或股東雖已繳納而於登記後將股款發還股東，或任由股東收回者
，公司負責人各處 5 年以下有期徒刑、拘役或科或併科新臺幣
50 萬元以上 250 萬元以下罰金。
商業會計法第71條
商業負責人、主辦及經辦會計人員或依法受託代他人處理會計事
務之人員有下列情事之一者，處 5 年以下有期徒刑、拘役或科
或併科新臺幣 60 萬元以下罰金：
一、以明知為不實之事項，而填製會計憑證或記入帳冊。
二、故意使應保存之會計憑證、會計帳簿報表滅失毀損。
三、偽造或變造會計憑證、會計帳簿報表內容或毀損其頁數。
四、故意遺漏會計事項不為記錄，致使財務報表發生不實之結果
    。
五、其他利用不正當方法，致使會計事項或財務報表發生不實之
    結果。
刑法第214條
明知為不實之事項，而使公務員登載於職務上所掌之公文書，足
以生損害於公眾或他人者，處 3 年以下有期徒刑、拘役或 5 百
元以下罰金。